臺灣高等法院民事判決
109年度重上字第13號
上  訴  人  陳姵彤  
訴訟代理人  薛欽峰律師
            劉又禎律師
            洪士棻律師
被  上訴人  廖嘉永  
訴訟代理人  廖年盛律師
上列當事人間請求所有權移轉登記事件，上訴人對於中華民國10
8年10月31日臺灣新北地方法院107年度重訴字第684號第一審判
決提起上訴，並為訴之追加，本院於110年4月13日言詞辯論終結
，判決如下：
    主      文
一、原判決廢棄。
二、被上訴人應將新北市○○區○○段000○000地號土地應有部分各5
    38/540之所有權移轉登記予上訴人。
三、第一、二審訴訟費用由被上訴人負擔。
    事實及理由
壹、程序方面：
　　按於第二審為訴之變更或追加，非經他造同意不得為之，但
    請求之基礎事實同一者，不在此限，民事訴訟法第446條第1
    項及第255條第1項第2款定有明文。經查，上訴人在原審主
    張：被上訴人於96年起陸續以買賣為原因而辦理所有權移轉
    登記之新北市○○區○○段000○000地號土地（下稱系爭000、00
    0地號土地）應有部分各538/540（下稱系爭○○土地），係伊
    出資購置，並借名登記在被上訴人名下；伊以本件起訴狀繕
    本之送達為終止兩造間借名登記契約之意思表示，並依民法
    第767條及第179條等規定，請求被上訴人將系爭○○土地所有
    權移轉登記予伊。嗣上訴人提起上訴後，除就原起訴請求部
    分，追加民法第541條第2項規定為請求權基礎外，並追加備
    位之訴，主張購買系爭○○土地所支出之買賣價金及相關稅費
    等均係由伊貸款而來，兩造就此資金為消費借貸關係，並應
    由被上訴人負擔伊貸款之利息等情，因而依民法第478條及
    第179條等規定，備位聲明請求被上訴人應返還伊還新臺幣
    （下同）4,483萬8,355元，及其中3,956萬5,511元自催告期
    限屆滿時起之法定利息（見本院卷二第381至382、404頁）
    。核其就上訴部分追加請求權基礎，與原起訴請求，同係基
    於主張兩造就系爭○○土地有借名登記關係之基礎事實，另其
    追加之備位之訴，與原起訴部分，亦均主張購買系爭土地之
    資金來源係由上訴人提供，堪認請求之基礎事實同一，且訴
    訟資料得相互援用，合於上開規定，均應予准許。
貳、實體方面：
一、上訴人起訴主張：
　　伊與被上訴人為配偶關係，被上訴人因繼承而取得系爭000
    、000地號土地之應有部分各2/540。嗣於民國96年間，因系
    爭000、000地號土地其他共有人擬依土地法第34條之1規定
    出售該等土地，伊有意取得除被上訴人原應有部分外之其他
    應有部分，惟被上訴人並無資力承購，兩造遂達成借名登記
    約定，由伊出資，被上訴人則以共有人身分依土地法第34條
    之1第4項規定行使優先承購權，及登記為系爭○○土地之所有
    權人，是伊方為系爭○○土地之實質所有權人。嗣系爭○○土地
    由伊實際管理使用，歷年稅金均由伊繳納，且系爭000地號
    土地上之鐵皮屋亦由伊指示女兒廖子閑代為出租並收取租金
    ，而被上訴人則未對系爭○○土地為任何管理及使用收益。其
    後，因伊要求被上訴人將系爭○○土地移轉登記予伊遭拒，伊
    爰依民法第549條第1項規定，以本件起訴狀繕本之送達為終
    止兩造間借名登記契約之意思表示，並依民法第179條、第7
    67條第1項及第541條第2項等規定，擇一請求被上訴人將系
    爭○○土地之所有權移轉登記予伊等語。因而於原審聲明：被
    上訴人應將系爭○○土地之所有權移轉登記予上訴人。【原審
    判決上訴人全部敗訴，上訴人不服，提起上訴，並追加備位
    之訴如前所述】並於本院上訴聲明：㈠先位聲明：⒈原判決廢
    棄。⒉被上訴人應將系爭○○土地之所有權移轉登記予上訴人
    。㈡追加備位聲明：被上訴人應給付上訴人4,483萬8,355元
    ，及其中3,956萬5,511元自109年10月19日民事訴之追加狀
    繕本送達（109年10月22日）被上訴人後1個月之翌日（109
    年11月23日）起至清償日止，按年息5%計算之利息。
二、被上訴人則以：
　　系爭000、000地號土地係伊祖先所遺留，伊父親（於83年4
    月20日死亡）前於82年8月間，經其他共有人同意，出資在
    系爭000地號土地興建占地約400平方公尺之未辦保存登記建
    物。於96年間，因系爭000、000地號土地之其他共有人欲依
    土地法第34條之1規定方式出售該等土地，伊為了不讓該等
    土地落入外姓人之手，及留住伊父親生前所興建之建物，乃
    以共有人身分行使優先購買權，而取得系爭○○土地，並非上
    訴人借用伊之名義購買，即兩造間並無就系爭○○土地成立借
    名登記契約。至於購買系爭土地之資金，則是以兩造夫妻存
    續期間共有而登記在上訴人名下之臺北市○○區○○○路000號及
    地下室暨所座落土地（下稱系爭○○房地）抵押貸款（由伊擔
    任連帶債務人）所支付，非由上訴人一人出資。嗣買得系爭
    ○○土地後，伊又在父親生前興建之既有鐵皮屋再增建約80平
    方公尺，並於99年7月14日申請建物門牌即新北市○○區○○路0
    段000號，足見系爭○○土地係由伊管理使用，且伊亦設籍該
    址。至於系爭○○土地之所有權狀，伊本係放在家中自行保管
    ，上訴人係在提起本件訴訟前始私自取走，並非一開始即由
    上訴人收執保管，故上訴人本件請求為無理由等語，資為抗
    辯。並於本院答辯聲明：上訴及追加之訴均駁回。
三、本件經整理並與兩造協議簡化爭點後，確認兩造不爭執事項
    如下（見本院卷二第383至385、404至405頁），並有相關證
    據在卷足稽，堪信為真實：　　
　㈠被上訴人原為系爭000、000地號土地之共有人，應有部分為
    各2/540，其於96年7月至98年7月間陸續以買賣為原因登記
    為上開土地其餘應有部分即系爭○○土地之所有權人，時間及
    歷次取得應有部分比例詳如登記謄本（第一類土地登記謄本
    可參司調卷第47至49頁）。
　㈡本院卷一第221頁以下之付款紀錄（即上證1.），係於96年7
    月至98年7月期間陸續取得系爭○○土地所支付之買賣價款、
    增值稅、代繳地價稅、仲介費、訴訟費、代書費及律師費，
    計3,956萬5,511元（見臺灣臺北地方法院97年度訴字第2166
    號民事判決、本院卷二第7頁）。
　㈢上開買受系爭○○土地之資金來源，全部以上訴人名下之系爭○
    ○房地於96年6月11日為兆豐銀行設定抵押權，由上訴人貸款
    （被上訴人原擔任連帶保證人，於107年間變更為廖子閑）
    而來，利息支出527萬2,844元部分兩造均不爭執（見原審卷
    第123至139、60、117、121頁、原審卷第239頁、本院卷一
    第21、23頁、卷二第351至364、368頁）。
　㈣系爭○○房地，上訴人係於93年9月15日以拍賣為原因而登記為
    所有權人；上訴人嗣於96年6月11日因向兆豐國際商業銀行
    股份有限公司（下稱兆豐銀行）貸款，因而設定擔保債權最
    高限額7,200萬元之第一順位抵押權予兆豐銀行(第一類土地
    及建物謄本可參原審卷第123至139頁)。
　㈤坐落在系爭○○土地上之建物門牌為新北市○○區○○路0段000號
    建物（未辦建物所有權第一次登記），最初即以兩造之長女
    廖子閑登記稅籍而為房屋稅納稅義務人，亦由廖子閑以自己
    名義出租予○○輪胎有限公司並收取租金（參本院卷二第209
    至249頁，現尚有效之租賃契約書則參原審卷第225至230頁
    ）。
　㈥兩造為夫妻關係(戶籍謄本可參重訴卷第53至55頁)。
　㈦兩造所提文書之形式真正均不爭執，上訴人所提上證4、6、7
    錄音譯文內容正確性不爭執。
四、本院之判斷：
　　上訴人主張於96年7月至98年7月間陸續以買賣為原因而登記
    為被上訴人所有之系爭○○土地，為上訴人所出資購買，而借
    名登記在被上訴人名下，上訴人得以本件起訴狀繕本送達為
    終止兩造間借名登記契約之意思表示，並擇一依民法第179
    條、第767條第1項及第541條第2項等規定，請求被上訴人將
    系爭○○土地所有權移轉登記予上訴人；若法院認上訴人上開
    主張無理由，則以備位之訴主張被上訴人購買系爭○○土地之
    買賣價金及相關稅費等均由上訴人貸款而來，兩造就此資金
    為消費借貸關係，並應由被上訴人負擔上訴人貸款之利息等
    情，因而擇一依民法第478條及第179條等規定，請求被上訴
    人返還4,483萬8,355元本息，然均為被上訴人所否認，並以
    前詞置辯。是本件應審究之爭點即為：㈠上訴人所提出之上
    證4、6、7錄音譯文，可否作為本件證據資料？㈡兩造就系爭
    ○○土地，是否有借名登記關係存在？上訴人先位主張終止借
    名登記關係，而請求被上訴人將系爭○○土地之所有權移轉登
    記予上訴人，有無理由？㈢承上，上訴人之先位請求若無理
    由，上訴人備位依民法第478條、第179條請求被上訴人返還
    因購買系爭○○土地所支出之費用及其利息，有無理由？㈣承
    上，若上訴人請求被上訴人返還因購買系爭○○土地所支出之
    費用及其利息有理由，被上訴人主張以系爭○○土地上之鐵皮
    屋租金收入，抵銷上訴人請求之金額，有無理由？經查：
　㈠上訴人所提出之上證4、6、7錄音譯文，可作為本件證據資料
    ：
　⒈按民事訴訟之目的旨在解決紛爭，維持私法秩序之和平及確
    認並實現當事人間實體上之權利義務，為達此目的，有賴發
    現真實。又為發現真實所採行之手段，雖應受諸如誠信原則
    、正當程序、憲法權利保障及預防理論等法理制約，但民事
    訴訟目的與刑事訴訟目的不同，民事訴訟法並未如刑事訴訟
    法對證據能力設有規定，就違法收集之證據，在民事訴訟法
    上究竟有無證據能力，既乏明文規範，自應權衡民事訴訟目
    的及上述法理，從發現真實與促進訴訟之必要性、違法取得
    證據所侵害法益輕重、及防止誘發違法收集證據之利益（即
    預防理論）等加以衡量，非可一概否認其證據能力。苟欲否
    定其證據能力，自須以該違法收集之證據，係以限制他人精
    神或身體自由等侵害人格權之方法、顯著違反社會道德之手
    段、嚴重侵害社會法益或所違背之法規旨在保護重大法益或
    該違背行為之態樣違反公序良俗者，始足當之（最高法院10
    4年度台上字第1455號判決意旨參照）。
　⒉查上訴人所提出之上證4、6、7錄音譯文（本院卷一第435至4
    41頁、卷二第第27至53頁），其譯文內容正確性為兩造所不
    爭執（如上開不爭執事項㈦），復有錄音檔案光碟可供核對
    。而參諸該等錄音譯文內容，並非兩造間隱私性對話，並涉
    及有關土地權屬，且因兩造對話過程互有爭執，被上訴人並
    未附和上訴人之陳述，其亦無因誘導或遭限制精神或身體自
    由等人格權受侵害等不正方式，而致陳述有所誤謬或錯誤之
    疑慮。又上開譯文內容因涉及兩造間土地權屬爭議，而與渠
    等權利義務有直接且重大關係，且因兩造係配偶關係，難以
    強求於多年前取得土地時留有相關明確文件或甚至簽署書面
    契約，是若上訴人未錄音存證，其就系爭○○土地是否與被上
    訴人間有借名登記關係之本件關鍵爭執，即恐有不能舉證之
    虞，而顯非無證據保全之必要性，乃上訴人所為之錄音行為
    ，係出於保障其權利，難謂係顯著違反社會道德之手段，或
    有嚴重侵害社會法益，縱未得被上訴人同意，亦非可認係逾
    越社會相當性之手段。乃本院經權衡上開各情，認上訴人所
    提上證4.6.7.之錄音譯文及其錄音檔案光碟，俱有證據能力
    ，堪為本件認定事實之證據。
  ㈡兩造就系爭○○土地，有借名登記關係存在。上訴人先位主張
    終止借名登記關係，而請求被上訴人將系爭○○土地之所有權
    移轉登記予上訴人，為有理由：　　
　⒈按稱借名登記者，謂當事人約定一方將自己之財產以他方名
    義登記，而仍由自己管理、使用、處分，他方允就該財產為
    出名登記之契約，其成立側重於借名者與出名者間之信任關
    係，在性質上應與委任契約同視，倘其內容不違反強制、禁
    止規定或公序良俗者，應賦予無名契約之法律上效力，並類
    推適用民法委任之相關規定（最高法院98年度台上字第990
    號裁判要旨、106年度台上字第2678號判決參照）。又借名
    登記契約為諾成契約，不以做成書面為必要。借名登記契約
    之成立，側重於借名者與出名者間之信任關係，當事人間若
    未訂立書面契約以保留證據，借名人得就客觀事實舉證，如
    由何人出資、何人管理使用收益等情形，以證明其與登記名
    義人間確有借名登記之合意存在。倘登記名義人就登記為其
    所有之財產，任令他人管理使用收益，並由該他人持有財產
    證明文件等異於常態之事實，無法提出合理可信之說明，得
    推定雙方間有借名登記之合意（最高法院109年度台上字第3
    240號、107年度台上字第521號等判決參照）。且證明借名
    登記契約成立之證據資料，不以直接證據為限，倘綜合其他
    情狀，證明由一方出資取得財產登記他方名下後，仍持續行
    使該財產之所有權能並負擔義務者，非不得憑此等間接事實
    ，推理證明彼等間存有借名登記契約（最高法院105年度台
    上字第600號判決參照）。再按當事人之任何一方得隨時終
    止委任契約；而受任人以自己之名義，為委任人取得之權利
    ，應移轉於委任人。民法第549條第1項及第541條第2項亦分
    別定有明文。
　⒉查被上訴人於96年7月至98年7月間，陸續以買賣為原因而受
    移轉登記為系爭○○土地之所有權人，至購買之資金，則全部
    由上訴人以其名下之系爭○○房地為兆豐銀行設定抵押權貸款
    而來等情，為兩造所不爭執（上開不爭執事項㈠㈡㈢），業如
    前述，且有上訴人支出明細及單據可憑（見本院卷一第221
    至409頁）；被上訴人對上訴人主張因購買系爭○○土地而向
    兆豐銀行貸款及其還款事宜，均由上訴人處理一節，亦不爭
    執（見原審卷第60頁、本院卷二第386頁），堪認上訴人主
    張購買系爭○○土地均由其出資，應屬實情。被上訴人雖辯稱
    上訴人於93年間因拍賣而取得系爭○○房地之資金來源，係其
    與上訴人共同向上訴人之弟陳振家借貸，是系爭○○房地亦係
    兩造共有云云，然此為上訴人所否認，並提出臺灣士林地方
    法院93年8月26日士院儀執雙字第4815號通知、拍賣保證金
    及價金收據為證（見本院卷二第105至109頁）；而陳振家前
    就被上訴人所稱取得系爭○○房地之價金，僅對上訴人訴請返
    還，而未併請求被上訴人返還，並經本院判決其敗訴確定，
    有上訴人提出本院106年度重上字第953號判決可參（見原審
    卷第187至193頁），且經本院調閱該案卷宗（詳參電子卷證
    ），亦未見被上訴人有何參與出資投標系爭○○房地之事證；
    被上訴人復坦言系爭○○房地皆由上訴人出租收益（見原審卷
    第60頁），且未舉證其就該房地有何出資，則被上訴人以前
    揭情詞，欲主張系爭○○房地係兩造所共有，並據以推衍其亦
    參與購買系爭○○土地之資金籌措，均難認有據。
　⒊又有關系爭○○土地之管理，被上訴人雖主張其父親前在系爭5
    92地號土地興建占地約400平方公尺之未辦保存登記鐵皮屋
    ，伊取得系爭○○土地後，就上開鐵皮屋增建約80平方公尺，
    並於99年7月14日申請建物門牌即新北市○○區○○路0段000號
    ，足見系爭○○土地係由其管理使用云云。姑且不論上訴人亦
    爭執上開鐵皮屋之增建係由其出資為之（本院卷二第94、36
    9頁），而上開鐵皮屋初即以兩造長女廖子閑登記稅籍為納
    稅義務人（見上開不爭執事項㈤），據證人廖子閑證述：出
    租細節都是媽媽跟承租方談的，她談完之後伊才出面簽租賃
    契約，租金則是承租方交票給伊，伊再交給媽媽，出租後的
    所有細節也是由承租方找伊媽媽等語（見本院卷一第174至1
    75頁），上訴人並提出歷來租賃契約書及租金收入明細供參
    （見本院卷二第209至255頁）；反觀被上訴人，雖主張以該
    鐵皮屋之租金抵銷上訴人備位部分之金錢請求，然其不僅自
    承該鐵皮屋租賃事宜均係上訴人處理（見原審卷第60頁），
    其尚有賴上訴人提出相關資料，方得計算租金數額（見本院
    卷二第8頁），甚至待上訴人提出前揭資料後，其所核算之
    租金數額猶較上訴人記載之數額為低（見本院卷二第383頁
    ），足見其對前揭鐵皮屋租賃情況，毫無所悉。又被上訴人
    亦不爭執系爭○○土地之所有權狀係由上訴人保管（見原審卷
    第217頁），而參兩造對話錄音譯文，被上訴人欲以系爭○○
    土地抵押貸款，尚須上訴人同意及出借所有權狀（本院卷二
    第29、53頁）。可見，系爭○○土地確由上訴人自行管理及使
    用收益，既不受被上訴人干涉，被上訴人亦未參與上訴人之
    管理甚明。
　⒋再有關兩造借名登記之合意，證人廖子閑證述：當時伊有問
    兩造說沒錢怎麼買系爭○○土地，媽媽說用○○○路的房子去貸
    款買，他們說先買爸爸的名字，伊說是媽媽去貸款，為何買
    爸爸名字，爸爸跟伊解釋是因優先承買權的關係，所以要先
    買他的名字，之後再過戶給媽媽，叫媽媽不用擔心；他們經
    常為土地的事情吵架，媽媽問爸爸什麼時候要過戶土地，但
    爸爸都是回你急什麼我會還給你等語（見本院卷一第82至83
    頁）；證人即兩造長子廖克樸亦證述：兩造因系爭○○土地的
    事吵架多次，印象深刻的是高中時有收到催討債務的通知書
    ，怕土地被查封，媽媽那時很緊張，爸爸跟媽媽說你幫我把
    債務還清，然後土地買完後就會全部還給你；媽媽曾說因為
    出資但不是登記在她名下，她原本不願意，爸爸有說買完後
    會還她，她才願意出資；伊也問過爸爸，爸爸說因為優先承
    買權他有資格購買，所以先登記在他名下，土地買完就會還
    給媽媽等語（見本院卷一第120至124頁）；核與上訴人所陳
    述：當時被上訴人要伊買，伊說這是幾千萬的東西，伊要登
    記在伊名下，被上訴人則說這是優先承買權的問題，先借其
    名字買下來，日後再以免稅之夫妻贈與方式還給伊，伊才願
    意用伊名字去借錢買這塊地等情相符（見原審卷第215至216
    頁）。可知，被上訴人僅係因行使共有人之優先承買權而暫
    時出名登記為所有權人，被上訴人嗣將移轉系爭○○土地之所
    有權予實際出資之上訴人，係兩造於購買系爭○○土地時之共
    識，則被上訴人以買賣為原因而受移轉登記為系爭○○土地之
    所有權人，自係本於其與上訴人間之借名登記合意所為無疑
    。
　⒌系爭○○土地既係由上訴人單獨出資購買，嗣被上訴人係因其
    與上訴人間之借名登記合意，而受移轉登記為系爭○○土地之
    所有權人，其後系爭○○土地復均由上訴人自行管理及使用收
    益，上訴人並持有系爭○○土地之所有權狀，則兩造就系爭○○
    土地，自屬借名登記關係，在性質上應與委任契約同視，並
    類推適用民法委任之相關規定。乃上訴人以本件起訴狀繕本
    之送達，作為終止借名登記關係之意思表示，並依民法第54
    1條第2項規定，請求被上訴人將系爭○○土地所有權移轉登記
    予上訴人，即於法有據，應予准許。又上訴人除依民法第54
    1條第2項規定之法律關係主張外，雖尚主張民法第767條第1
    項及民法第179條之請求權基礎，惟係就同一原因事實之競
    合請求權，為客觀之選擇合併，而本院既已就上訴人主張依
    民法第541條第2項規定部分，認有理由而予以准許，就上訴
    人主張其他請求權基礎部分，亦無予以裁判之必要。另上訴
    人之先位上訴聲明請求，既有理由，其追加之備位聲明請求
    ，本院即不再予論述及審究，併予敘明。
五、綜上所述，上訴人主張終止與被上訴人間就系爭○○土地之借
    名登記關係，並依民法第541條第2項規定之法律關係，請求
    被上訴人將系爭○○土地之所有權移轉登記予上訴人，核屬有
    據，應予准許。從而，原審為上訴人敗訴之判決，尚有未洽
    ，上訴論旨指摘原判決不當，求予廢棄改判，為有理由，爰
    由本院廢棄改判如主文第2項所示。　　
六、本件事證已臻明確，兩造其餘之攻擊或防禦方法及所用之證
    據，經本院斟酌後，認為均不足以影響本判決之結果，爰不
    逐一論列，附此敘明。
七、據上論結，本件上訴為有理由，依民事訴訟法第第450條、
    第78條，判決如主文。　　　　　　　　　
中　　華　　民　　國　　110 　年　　4 　　月　　27　　日
                    民事第六庭    
                        審判長法  官  陶亞琴
                              法  官  楊博欽
                              法  官  陳賢德
正本係照原本作成。
如不服本判決，應於收受送達後20日內向本院提出上訴書狀，其
未表明上訴理由者，應於提出上訴後20日內向本院補提理由書狀
（均須按他造當事人之人數附繕本）上訴時應提出委任律師或具
有律師資格之人之委任狀；委任有律師資格者，另應附具律師資
格證書及釋明委任人與受任人有民事訴訟法第466 條之1第1項但
書或第2項所定關係之釋明文書影本。如委任律師提起上訴者，
應一併繳納上訴審裁判費。
中　　華　　民　　國　　110 　年　　4 　　月　　28　　日
　　　　　　　　　　　　　    書記官  張佳樺